【裁判字號】    97,訴,773
【裁判日期】    970806
【裁判案由】    拆屋還地
【裁判全文】
臺灣高雄地方法院民事判決              97年度訴字第773號
原      告  交通部高雄港務局
法定代理人  丁○○
訴訟代理人  王伊忱律師
            陳景裕律師
            鄭美玲律師
被      告  甲○○
訴訟代理人  丙○○
被      告  乙○○
                        號
上列當事人間拆屋還地事件，經本院於民國97年7月23日言詞辯
論終結，判決如下：
    主      文
被告乙○○應將坐落於高雄市○○區○○段六九五號土地，如附
圖所示Ａ部分，面積二十三平方公尺之地上物拆除，將土地返還
予原告。被告甲○○並自上開土地遷出。
被告乙○○應給付原告新台幣陸萬參仟貳佰伍拾元，及自民國九
十七年三月二十五日起至清償日止，按年息百分之五計算之利息
，並自民國九十七年四月一日起至交還上開土地之日止，按月給
付原告新台幣壹仟零伍拾肆元。
訴訟費用由被告乙○○負擔。
本判決第一項於原告以新臺幣貳拾伍萬參仟元供擔保後，得為假
執行。
本判決第二項於原告以新臺幣貳萬壹仟元供擔保後，得為假執行
。
    事  實  及  理  由
壹、程序事項
一、按訴狀送達後，原告不得將原訴變更或追加他訴。但請求之
    基礎事實同一、擴張或減縮應受判決事項之聲明及不甚礙被
    告之防禦及訴訟之終結者，不在此限，民事訴訟法第255 條
    第1 項第2 、3 、7 款分別定有明文。經查，原告起訴時，
    係以原告管領坐落於高雄市○○區○○段695 號土地（下稱
    系爭土地）遭被告甲○○所有之鐵皮建物無權占有為由，請
    求甲○○拆除該鐵皮建物並返還相當於租金之不當得利，乃
    聲明：（一）甲○○應將坐落於系爭土地，面積6 平方公尺
    之地上物拆除騰空後，將土地返還予原告。（二）甲○○應
    給付原告新台幣（下同）16,500元，及自起訴狀繕本送達之
    翌日起至清償日止，按年息5 ％計算之利息，並自民國96年
    12月1 日起至交還上開土地之日止，按月給付原告275 元。
    （三）願供擔保，請准宣告假執行。嗣於審理中，發覺該鐵
    皮建物係為被告乙○○所有，現為甲○○所使用，並經現場
    測量而得知實際占用之面積大小，因而改請求聲明：（一）
    乙○○應將坐落在系爭土地，如附圖A 所示，面積23平方公
    尺之地上物拆除，將土地返還原告，甲○○亦應自上開土地
    內遷出。（二）乙○○應給付原告63,250元，及自追加被告
    暨更正聲明狀繕本送達翌起至清償日止，按年息5%計算之利
    息，並自97年4 月1 日起至返還土地之日止，按月給付原告
    1,054 元。（三）願供擔保，請准宣告假執行。核其請求之
    基礎事實同一，並為擴張應受判決事項之聲明，且無礙被告
    之防禦及訴訟之終結，於法並無不合，應予准許，核先敘明
    。
二、被告乙○○經合法通知，無正當理由未於最後言詞辯論期日
    到場，核無民事訴訟法第386 條各款所列情形，爰依原告之
    聲請，由其一造辯論而為判決。
貳、實體事項
一、原告主張：坐落在高雄市○○區○○段695 號土地為中華民
    國所有，由原告管理，乙○○之父即甲○○之子於系爭土地
    旁之同段707 地號土地上建有25建號即門牌號碼高雄市苓雅
    區○○○路224 巷1 弄2 號建物（下稱系爭建物），並在該
    建物旁增建鐵皮建物（下稱系爭鐵皮建物）而占用系爭土地
    如附圖A 所示，面積23平方公尺。乙○○於父親死亡後，因
    繼承取得系爭建物及系爭鐵皮建物之所有權，並於84年2 月
    28日辦妥登記。乙○○所有之系爭鐵皮建物無權占用系爭土
    地，自應將之拆除並返還占用之土地。而被告甲○○則係居
    住並使用系爭鐵皮建物而亦有占用系爭土地之情，當應自系
    爭土地遷出並將土地返還原告。又在乙○○於92年4 月1 日
    後無權占用系爭土地期間，顯係無法律上之原因而受有相當
    於租金之利益，並致原告受有損害，自應給付原告相當於租
    金之不當得利。原告爰依民法第767 條、第179 條之規定，
    請求乙○○應拆除系爭鐵皮屋，將系爭土地返還原告，並給
    付因占用系爭土地所受相當於租金之不當得利，甲○○則應
    自上開土地遷出。並聲明：（一）如主文第一項所示。（二
    ）如主文第二項所示。（三）願供擔保，請准宣告假執行。
二、被告乙○○未到庭，亦未提出書狀作何聲明或陳述。
三、被告甲○○：系爭鐵皮建物為其子於二十幾年前興建，均由
    其使用，不反對將之拆除部分。但仍應保留部分供其曬太陽
    使用。且原告尚有其他管理之土地遭到占用，原告卻僅針對
    系爭土地請求返還，係故意找被告麻煩之意。且系爭鐵皮建
    物已興建甚久，租金應有時效消滅之情形，原告不得請求已
    罹於時效之不當得利。並聲明：原告之訴駁回。
四、兩造不爭執事項：
（一）系爭土地為中華民國所有，由原告管理，乙○○之父即甲
      ○○之子於系爭土地旁建有系爭建物，並在系爭建物旁增
      建系爭鐵皮建物而占用系爭土地如附圖A 所示，面積23平
      方公尺。乙○○於父親死亡後，因繼承取得系爭建物及系
      爭鐵皮建物之所有權，並於84年2 月28日辦妥登記。
（二）甲○○迄今仍居住在系爭建物內並使用系爭鐵皮建物。
五、兩造爭執事項
（一）爭點一：原告請求乙○○拆除系爭鐵皮建物並返還系爭土
      地及請求甲○○遷出系爭土地，有無理由？
（二）爭點二：原告得向乙○○請求之不當得利數額為何？
六、本院有關爭點一之判斷：
（一）按對於物有事實上管領之力者，為占有人，民法第940 條
      定有明文。次按所有人對於無權占有或侵奪其所有物者，
      得請求返還之。對於妨害其所有權者，得請求除去之。有
      妨害其所有權之虞者，得請求防止之，民法第767 條亦有
      明文。
（二）查原告主張乙○○所有之系爭鐵皮建物占用原告所管理之
      系爭土地如附圖A 所示，面積23平方公尺，甲○○則居住
      於系爭建物並使用系爭鐵皮建物等事實，為兩造所不爭執
      ，應堪信為真實。又被告均無合法占用系爭土地之權源，
      是原告本於民法第767 條之規定，請求乙○○拆除其所有
      占有系爭土地如附圖所示Ａ所示之系爭鐵皮建物，並返還
      占用之系爭土地23平方公尺予原告，及請求甲○○遷出系
      爭土地，均屬有據，應予准許。
七、本院對於爭點二之判斷：
（一）按「城市地方房屋之租金，以不超過土地及其建築物申報
      總價年息百分之十為限」、「第九十七條、第九十九條及
      第一百零一條之規定，於租用基地建築房屋均準用之」、
      「土地法第九十七條所謂土地及建築物之總價額，土地價
      額依法定地價，建築物價額依該管直轄市或縣（市）地政
      機關估定之價額」、「土地所有權人依本法所申報之地價
      ，為法定地價」、「公有土地及依本條例第十六條規定照
      價收買之土地，以各該宗土地之公告地價為申報地價，免
      予申報」，土地法第97條第1 項、第105 條、土地法施行
      法第25條、土地法第148 條、平均地權條例施行細則第21
      條前段分別定有明文。次按「依不當得利之法則請求返還
      不當得利，以無法律上之原因而受利益，致他人受有損害
      為其要件，故其得請求返還之範圍，應以對方所受之利益
      為度，非以請求人所受損害若干為準，無權占有他人土地
      ，可能獲得相當於租金之利益為社會通常之觀念，是被上
      訴人抗辯其占有系爭土地所得之利益，僅相當於法定最高
      限額租金之數額，尚屬可採」，最高法院61年臺上字第16
      95號著有判例可資參照。而土地所有人固得依不當得利法
      則向無權佔用其土地之人請求返還相當於租金之損害金，
      惟其數額，除以申報地價為基礎外，尚須斟酌基地之位置
      、工商業繁榮之程度及佔用人利用土地之經濟價值及所受
      利益等項，並與鄰地租金相比較，以為決定，最高法院88
      年度台上字第1894號、第3331號判決亦可參照。又按無法
      律上之原因而獲得相當於租金之利益，致他人受損害時，
      如該他人返還利益請求權已逾租金短期消滅時效之期間，
      對於相當於已罹消滅時效之租金之利益，不得依不當得利
      之法則，請求返還，最高法院65年度第5 次民庭庭推總會
      議著有決議。末按給付有確定期限者，債務人自期限屆滿
      時起，負遲延責任。給付無確定期限者，債務人於債權人
      得請求給付時，經其催告而未為給付，自受催告時起，負
      遲延責任。其經債權人起訴而送達訴狀，或依督促程式送
      達支付命令，或為其他相類之行為者，與催告有同一之效
      力，民法第229 條定有明文。又遲延之債務，以支付金錢
      為標的者，債權人得請求依法定利率計算之遲延利息；但
      約定利率較高者，仍從其約定利率；而應付利息之債務，
      其利率未經約定，亦無法律可據者，週年利率為百分之五
      ，亦為同法第233 條第1 項及第203 條所明定。
（二）查坐落於系爭土地之系爭鐵皮建物，占用面積為23平方公
      尺，且系爭土地之申報地價，自89年7 月起迄今，均為每
      平方公尺11,000元計算，故乙○○占有系爭土地部分之申
      報地價，總計應為253,000 元（11000 ＊23＝253000），
      有土地登記第二類謄本（雄簡調卷第7 頁）、地價謄本（
      雄簡調字第8 頁）本院勘驗筆錄暨現場照片（雄簡調卷第
      8 、39-46 頁）、高雄市地政處新興地政事務所97年2 月
      21日高市地新二字第0970001393號函暨複丈成果圖各1 份
      附卷可稽（雄簡調卷第47-48 頁）。另系爭土地鄰近大仁
      國中及建國一路，附近並有餐廳、便利商店、家電賣場、
      加油站、旅館業，生活機能便利，有系爭土地位置圖及現
      況照片在卷可查（本院卷第33-42 頁），且為兩造所不否
      認，是本院審酌系爭土地之經濟價值、地處狀況、被告之
      使用目的及社會經濟情況觀之，認原告請求每年所受相當
      於租金之利益損失，如以原告所主張依土地法所訂系爭土
      地申報地價年息5 ％計算，尚屬相當。從而，原告得請求
      被告乙○○每月應支付之不當得利金額，即為1,054 元（
      23*11,000*5 ％/12 ＝1054.16 ，元以下四捨五入）。再
      原告係於97年3 月18日向本院起訴請求乙○○應給付自92
      年4 月起迄97年3 月之類似租金不當得利及利息，乙○○
      則於97年3 月24日收受追加被告暨更正聲明狀，有送達證
      書在卷可查（雄簡調卷第64頁），故原告請求自92年4 月
      1 日起迄97年3 月31日止，相當於租金之不當得利共計63
      ,250 元 （11000 ＊23＊5 ％＊5 ＝63250） ，均未罹於
      五年之短期消滅時效，且乙○○並應自收受追加被告暨更
      正聲明狀繕本之翌日即97年3 月25日起至清償日止，加計
      年息5 ％之法定遲延利息。
（三）從而，原告依不當得利之法律關係，請求乙○○給付自92
      年4 月起迄97年3 月之類似租金不當得利共計63,250元，
      及自97年3 月25日起至清償日止，按年息5 ％計算之利息
      ，並自95年4 月1 日起至交還系爭土地之日止，按月給付
      原告1,054 元，均有理由。
七、綜上所述，原告依所有物返還請求權及不當得利返還請求權
    ，請求乙○○將系爭土地如附圖所示Ａ部分，面積23平方公
    尺之系爭鐵皮建物拆除，並將系爭土地返還原告，甲○○應
    自上開土地遷出；乙○○應給付原告63,250元，及自97年3
    月25日起至清償日止，按年息5 ％計算之利息，並自95年4
    月1 日起至交還系爭土地之日止，按月給付1,054 元，為有
    理由，應予准許。
八、原告陳明願供擔保聲請宣告假執行，核無不合，爰酌定相當
    之擔保金額准許之。
九、本件判決之基礎已臻明確，兩造其餘攻擊防禦方法及舉證，
    核與判決結果無影響，爰不另一一論述，併此敘明。
十、據上論結，本件原告之訴為有理由，依民事訴訟法第385 條
    第1 項前段、第78條、第85條第1 項但書、第390 條第2 項
    ，判決如主文。
中    華    民    國    97    年    8     月    6     日
                  民事第五庭     法  官  林勇如
上為正本係照原本作成。
如不服本判決，應於送達後20日內，向本院提出上訴狀並表明上
訴理由，如於本判決宣示後送達前提起上訴者，應於判決送達後
10日內補提上訴理由書（須附繕本）。
中    華    民    國    97    年    8     月    6     日
                                 書記官  吳韻芳


司法院資訊處製作；財團法人民間司法改革基金會備份。
